---
title: "Laboratorio 4 - Modelado de Precio Airbnb"
author: "Luis Pedro Lira 23669, Mario Rocha 23501, Juan Francisco Martinez 23617"
date: "2026-03-16"
output:
  html_document:
    df_print: paged
  pdf_document:
    latex_engine: xelatex
editor_options:
  markdown:
    wrap: sentence
---

```{r setup, include=FALSE}
knitr::opts_chunk$set(
  echo = FALSE,
  message = FALSE,
  warning = FALSE
)
```

## 1) Carga de librerias y configuracion global

```{r librerias-config}
# Carga de paquetes de forma individual.
library(dplyr)
library(tidyr)
library(ggplot2)
library(knitr)
library(lubridate)
library(scales)
library(corrplot)
library(car)
library(glmnet)

seed_global <- 23617
reference_date <- as.Date("2025-12-31")
price_trim_quantile <- 0.99
split_train_prop <- 0.80
rare_cat_min_abs <- 50
rare_cat_min_prop <- 0.005
winsor_probs <- c(0.01, 0.99)
cluster_k_grid <- 2:7
cluster_k_selected <- 4
cluster_sample_max <- 25000
cluster_nstart_grid <- 15
cluster_nstart_final <- 30
cluster_iter_grid <- 100
cluster_iter_final <- 120
enet_alpha <- 0.5
enet_nfolds <- 10

modelo_orden <- c("Simple", "Multiple", "Corregido", "Elastic Net")
modelo_colores <- c(
  "Simple" = "#a1dab4",
  "Multiple" = "#41b6c4",
  "Corregido" = "#2c7fb8",
  "Elastic Net" = "#756bb1"
)

set.seed(seed_global)

parse_price <- function(x) {
  suppressWarnings(as.numeric(gsub("[^0-9\\.]", "", as.character(x))))
}

parse_pct <- function(x) {
  suppressWarnings(as.numeric(gsub("%", "", as.character(x), fixed = TRUE)) / 100)
}

parse_bathrooms <- function(x) {
  txt <- tolower(as.character(x))
  m <- regexpr("[0-9]+(\\.[0-9]+)?", txt, perl = TRUE)
  extracted <- ifelse(m > 0, regmatches(txt, m), NA_character_)
  out <- suppressWarnings(as.numeric(extracted))
  out[grepl("half-bath", txt, fixed = TRUE)] <- 0.5
  out
}

winsorize <- function(x, low, high) {
  pmin(pmax(x, low), high)
}

skewness_simple <- function(x) {
  x <- x[is.finite(x)]
  if (length(x) < 3) return(NA_real_)
  s <- sd(x)
  if (is.na(s) || s == 0) return(0)
  mean(((x - mean(x)) / s)^3)
}

safe_min_num <- function(x) {
  if (all(is.na(x))) return(NA_real_)
  min(x, na.rm = TRUE)
}

safe_max_num <- function(x) {
  if (all(is.na(x))) return(NA_real_)
  max(x, na.rm = TRUE)
}

safe_quantile <- function(x, p) {
  if (all(is.na(x))) return(NA_real_)
  as.numeric(quantile(x, probs = p, na.rm = TRUE))
}

safe_min_date <- function(x) {
  if (all(is.na(x))) return(as.Date(NA))
  min(x, na.rm = TRUE)
}

safe_max_date <- function(x) {
  if (all(is.na(x))) return(as.Date(NA))
  max(x, na.rm = TRUE)
}

scale_with <- function(df, center, scale) {
  m <- as.matrix(df)
  sweep(sweep(m, 2, center, "-"), 2, scale, "/")
}

assign_to_centers <- function(mat, centers) {
  d <- sapply(seq_len(nrow(centers)), function(i) {
    rowSums((mat - matrix(centers[i, ], nrow = nrow(mat), ncol = ncol(mat), byrow = TRUE))^2)
  })
  max.col(-d)
}

calc_metricas <- function(actual, predicted, label = "", include_mape = FALSE) {
  rmse <- sqrt(mean((actual - predicted)^2))
  mae <- mean(abs(actual - predicted))
  r2 <- cor(actual, predicted)^2

  out <- tibble(
    modelo = label,
    RMSE = round(rmse, 4),
    MAE = round(mae, 4),
    R2 = round(r2, 4)
  )

  if (include_mape) {
    mape <- mean(abs((actual - predicted) / actual)) * 100
    out <- out %>% mutate(MAPE = round(mape, 2))
  }

  out
}

calc_metricas_train_test <- function(actual_train, predicted_train, actual_test, predicted_test, label) {
  bind_rows(
    calc_metricas(actual_train, predicted_train, paste(label, "Train", sep = " - ")),
    calc_metricas(actual_test, predicted_test, paste(label, "Test", sep = " - "))
  )
}

calc_metricas_por_modelo <- function(actual, predicciones, include_mape = FALSE) {
  bind_rows(lapply(names(predicciones), function(modelo) {
    calc_metricas(actual, predicciones[[modelo]], modelo, include_mape = include_mape)
  }))
}
```

## 2) Carga de datos (una sola vez)

```{r carga-datos}
load("listings.RData")
if (!exists("listings")) {
  stop("No se encontro el objeto `listings` dentro de listings.RData.")
}

datos_raw <- listings

datos_base <- datos_raw %>%
  mutate(price_num = parse_price(price))

price_p99 <- quantile(datos_base$price_num, probs = price_trim_quantile, na.rm = TRUE)
datos_price_nonzero <- datos_base %>%
  filter(!is.na(price_num), price_num > 0)
datos_price_valid <- datos_price_nonzero %>%
  filter(price_num <= price_p99)

dim(datos_base)
```

Analisis: el dataset se carga una sola vez desde `listings.RData` y se centralizan los objetos base reutilizables para todo el flujo (`datos_base`, `datos_price_nonzero`, `datos_price_valid`).

## 3) Limpieza inicial y EDA

### 3.1) Inventario y descripcion general de variables

```{r inventario-variables}
diccionario <- tibble(
  variable = names(datos_base),
  tipo = sapply(datos_base, function(x) class(x)[1]),
  faltantes_n = sapply(datos_base, function(x) sum(is.na(x))),
  faltantes_pct = round(sapply(datos_base, function(x) mean(is.na(x)) * 100), 2),
  unicos_n = sapply(datos_base, function(x) n_distinct(x, na.rm = TRUE))
) %>%
  arrange(desc(faltantes_pct), variable)

kable(head(diccionario, 25), caption = "Variables con mayor porcentaje de faltantes")
```

### 3.2) Calidad de datos: faltantes y cardinalidad

```{r faltantes-y-cardinalidad}
faltantes_top <- diccionario %>%
  slice_max(order_by = faltantes_pct, n = 20)

ggplot(faltantes_top, aes(x = reorder(variable, faltantes_pct), y = faltantes_pct)) +
  geom_col(fill = "#2c7fb8") +
  coord_flip() +
  labs(
    title = "Top 20 variables con mas faltantes",
    x = "Variable",
    y = "Porcentaje faltante"
  ) +
  theme_minimal()

cardinalidad_alta <- diccionario %>%
  filter(tipo %in% c("character", "logical"), unicos_n > 50) %>%
  arrange(desc(unicos_n))

kable(head(cardinalidad_alta, 15), caption = "Variables categoricas/texto de alta cardinalidad")
```

### 3.3) Resumen de variables numericas

```{r resumen-numericas}
vars_numericas <- names(datos_base)[sapply(datos_base, is.numeric)]

resumen_numericas <- lapply(vars_numericas, function(v) {
  x <- datos_base[[v]]
  tibble(
    variable = v,
    min = safe_min_num(x),
    q1 = safe_quantile(x, 0.25),
    mediana = safe_quantile(x, 0.5),
    media = ifelse(all(is.na(x)), NA_real_, mean(x, na.rm = TRUE)),
    q3 = safe_quantile(x, 0.75),
    max = safe_max_num(x),
    faltantes_pct = round(mean(is.na(x)) * 100, 2)
  )
}) %>%
  bind_rows()

kable(head(resumen_numericas, 15), caption = "Resumen de variables numericas (primeras 15)")
```

### 3.4) Descripcion de variables categoricas clave

```{r categoricas-clave}
top_room <- sort(table(datos_base$room_type, useNA = "ifany"), decreasing = TRUE)
top_property <- sort(table(datos_base$property_type, useNA = "ifany"), decreasing = TRUE)
top_city <- sort(table(datos_base$city, useNA = "ifany"), decreasing = TRUE)

kable(as.data.frame(top_room), col.names = c("room_type", "frecuencia"), caption = "Distribucion de room_type")
kable(head(as.data.frame(top_property), 10), col.names = c("property_type", "frecuencia"), caption = "Top 10 property_type")
kable(head(as.data.frame(top_city), 10), col.names = c("city", "frecuencia"), caption = "Top 10 city")
```

### 3.5) Revision de fechas y precio

```{r fechas-precio}
datos_fechas <- datos_base %>%
  transmute(
    host_since = as.Date(host_since),
    first_review = as.Date(first_review),
    last_review = as.Date(last_review),
    last_scraped = as.Date(last_scraped),
    calendar_last_scraped = as.Date(calendar_last_scraped)
  )

fechas_resumen <- datos_fechas %>%
  pivot_longer(cols = everything(), names_to = "variable", values_to = "fecha") %>%
  group_by(variable) %>%
  summarise(
    min = safe_min_date(fecha),
    max = safe_max_date(fecha),
    faltantes_pct = round(mean(is.na(fecha)) * 100, 2),
    .groups = "drop"
  )

kable(fechas_resumen, caption = "Rango y faltantes de variables de fecha")

summary(datos_base$price_num)
quantile(datos_base$price_num, probs = c(0.9, 0.95, 0.99), na.rm = TRUE)
```

### 3.6) Distribucion de la variable respuesta: price

```{r eda-price}
ggplot(datos_price_nonzero, aes(x = price_num)) +
  geom_histogram(bins = 80, fill = "#2c7fb8", color = "white", alpha = 0.85) +
  scale_x_continuous(labels = dollar_format()) +
  labs(
    title = "Distribucion del precio crudo (escala original)",
    subtitle = "Fuerte sesgo a la derecha con cola larga",
    x = "Precio (USD)",
    y = "Frecuencia"
  ) +
  theme_minimal()

ggplot(datos_price_nonzero, aes(x = log1p(price_num))) +
  geom_histogram(bins = 60, fill = "#41b6c4", color = "white", alpha = 0.85) +
  labs(
    title = "Distribucion del precio con transformacion log1p",
    subtitle = "Justifica modelar con log(price)",
    x = "log(Precio + 1)",
    y = "Frecuencia"
  ) +
  theme_minimal()
```

### 3.7) Distribuciones de variables numericas clave

```{r eda-numericas}
vars_eda <- c(
  "accommodates", "bedrooms", "beds",
  "number_of_reviews", "review_scores_rating",
  "minimum_nights", "availability_365"
)

datos_long <- datos_base %>%
  select(all_of(vars_eda)) %>%
  pivot_longer(cols = everything(), names_to = "variable", values_to = "valor") %>%
  filter(!is.na(valor))

ggplot(datos_long, aes(x = valor)) +
  geom_histogram(bins = 40, fill = "#2c7fb8", color = "white", alpha = 0.8) +
  facet_wrap(~variable, scales = "free", ncol = 3) +
  labs(
    title = "Distribuciones de variables numericas clave",
    x = "Valor",
    y = "Frecuencia"
  ) +
  theme_minimal() +
  theme(strip.text = element_text(size = 8))
```

### 3.8) Outliers en variables numericas clave

```{r eda-outliers}
vars_box <- c("accommodates", "bedrooms", "beds", "minimum_nights", "number_of_reviews")

datos_box <- datos_base %>%
  select(all_of(vars_box)) %>%
  pivot_longer(cols = everything(), names_to = "variable", values_to = "valor") %>%
  filter(!is.na(valor))

ggplot(datos_box, aes(x = variable, y = valor)) +
  geom_boxplot(fill = "#fd8d3c", outlier.alpha = 0.15, outlier.size = 0.5) +
  facet_wrap(~variable, scales = "free", ncol = 3) +
  labs(
    title = "Boxplots de variables numericas clave",
    subtitle = "Puntos fuera del bigote representan outliers",
    x = "",
    y = "Valor"
  ) +
  theme_minimal() +
  theme(axis.text.x = element_blank())
```

### 3.9) Frecuencia de variables categoricas clave

```{r eda-categoricas}
p_room_type <- datos_base %>%
  filter(!is.na(room_type)) %>%
  count(room_type, sort = TRUE) %>%
  ggplot(aes(x = reorder(room_type, n), y = n)) +
  geom_col(fill = "#756bb1", alpha = 0.85) +
  geom_text(aes(label = comma(n)), hjust = -0.1, size = 3) +
  coord_flip() +
  scale_y_continuous(labels = comma, expand = expansion(mult = c(0, 0.15))) +
  labs(title = "Frecuencia por room_type", x = "", y = "Conteo") +
  theme_minimal()

p_property_type <- datos_base %>%
  filter(!is.na(property_type)) %>%
  count(property_type, sort = TRUE) %>%
  slice_head(n = 12) %>%
  ggplot(aes(x = reorder(property_type, n), y = n)) +
  geom_col(fill = "#41b6c4", alpha = 0.85) +
  geom_text(aes(label = comma(n)), hjust = -0.1, size = 3) +
  coord_flip() +
  scale_y_continuous(labels = comma, expand = expansion(mult = c(0, 0.15))) +
  labs(title = "Top 12 property_type", x = "", y = "Conteo") +
  theme_minimal()

p_room_type
p_property_type
```

### 3.10) Relacion entre accommodates y precio

```{r eda-scatter}
datos_scatter <- datos_price_valid %>%
  filter(!is.na(accommodates), accommodates <= 16)

ggplot(datos_scatter, aes(x = accommodates, y = price_num)) +
  geom_jitter(alpha = 0.05, color = "#2c7fb8", size = 0.6, width = 0.3) +
  geom_smooth(method = "lm", color = "red", se = TRUE, linewidth = 1) +
  scale_y_continuous(labels = dollar_format()) +
  labs(
    title = "Precio vs capacidad (accommodates)",
    subtitle = "Relacion positiva: mayor capacidad, mayor precio",
    x = "Numero de personas (accommodates)",
    y = "Precio (USD)"
  ) +
  theme_minimal()
```

### 3.11) Precio por room_type y property_type

```{r eda-precio-categorias}
datos_price_valid %>%
  filter(!is.na(room_type)) %>%
  ggplot(aes(x = reorder(room_type, price_num, median), y = price_num)) +
  geom_boxplot(fill = "#a1dab4", outlier.alpha = 0.1, outlier.size = 0.5) +
  coord_flip() +
  scale_y_continuous(labels = dollar_format()) +
  labs(
    title = "Distribucion del precio por room_type",
    x = "Tipo de habitacion",
    y = "Precio (USD)"
  ) +
  theme_minimal()

datos_price_valid %>%
  filter(!is.na(property_type)) %>%
  group_by(property_type) %>%
  filter(n() >= 200) %>%
  summarise(mediana_precio = median(price_num), n = n(), .groups = "drop") %>%
  slice_max(mediana_precio, n = 12) %>%
  ggplot(aes(x = reorder(property_type, mediana_precio), y = mediana_precio)) +
  geom_col(fill = "#fd8d3c", alpha = 0.85) +
  coord_flip() +
  scale_y_continuous(labels = dollar_format()) +
  labs(
    title = "Precio mediano por property_type (top 12, min 200 obs)",
    x = "Tipo de propiedad",
    y = "Precio mediano (USD)"
  ) +
  theme_minimal()
```

### 3.12) Matriz de correlacion visual (EDA)

```{r eda-correlacion}
vars_cor_eda <- c(
  "accommodates", "bedrooms", "beds", "bathrooms_text",
  "number_of_reviews", "review_scores_rating",
  "review_scores_cleanliness", "availability_365",
  "minimum_nights", "calculated_host_listings_count"
)

vars_cor_eda_validas <- vars_cor_eda[sapply(vars_cor_eda, function(v) is.numeric(datos_base[[v]]))]

datos_cor_eda <- datos_base %>%
  select(all_of(vars_cor_eda_validas)) %>%
  filter(complete.cases(.))

cor_eda <- cor(datos_cor_eda)

corrplot(
  cor_eda,
  method = "color",
  type = "upper",
  tl.cex = 0.75,
  addCoef.col = "black",
  number.cex = 0.6,
  col = colorRampPalette(c("#2c7fb8", "white", "#d7301f"))(200),
  title = "Correlacion entre variables numericas predictoras",
  mar = c(0, 0, 1.5, 0)
)
```

## 4) Limpieza y preprocesamiento para modelado

### 4.1) Limpieza de price

```{r limpiar-price}
datos_clean <- datos_price_valid

cat("Filas despues de limpiar price:", nrow(datos_clean), "\n")
cat("Rango de price_num:", min(datos_clean$price_num), "-", max(datos_clean$price_num), "\n")

ggplot(datos_clean, aes(x = price_num)) +
  geom_histogram(bins = 60, fill = "#2c7fb8", color = "white") +
  labs(
    title = "Distribucion del precio (sin outliers extremos)",
    x = "Precio (USD)",
    y = "Frecuencia"
  ) +
  theme_minimal()
```

### 4.2) Correlacion entre variables numericas y precio

```{r correlacion-numericas}
vars_num_correlacion_price <- c(
  "price_num", "accommodates", "bedrooms", "beds",
  "number_of_reviews", "review_scores_rating",
  "review_scores_cleanliness", "review_scores_location",
  "availability_365", "minimum_nights", "calculated_host_listings_count"
)

datos_cor <- datos_clean %>%
  select(all_of(vars_num_correlacion_price)) %>%
  filter(complete.cases(.))

cor_matrix <- cor(datos_cor)

corrplot(
  cor_matrix,
  method = "color",
  type = "upper",
  tl.cex = 0.75,
  addCoef.col = "black",
  number.cex = 0.6,
  title = "Correlacion entre variables numericas y price_num",
  mar = c(0, 0, 1, 0)
)
```

### 4.3) Precio por room_type

```{r precio-room-type}
datos_clean %>%
  group_by(room_type) %>%
  summarise(
    n = n(),
    mediana_precio = median(price_num, na.rm = TRUE),
    media_precio = round(mean(price_num, na.rm = TRUE), 2),
    .groups = "drop"
  ) %>%
  arrange(desc(mediana_precio)) %>%
  kable(caption = "Precio mediano y medio por room_type")

ggplot(datos_clean, aes(x = reorder(room_type, price_num, median), y = price_num)) +
  geom_boxplot(fill = "#41b6c4", outlier.alpha = 0.2) +
  coord_flip() +
  labs(
    title = "Distribucion del precio por room_type",
    x = "Tipo de habitacion",
    y = "Precio (USD)"
  ) +
  theme_minimal()
```

### 4.4) Precio por accommodates

```{r precio-accommodates}
ggplot(
  datos_clean %>% filter(accommodates <= 16),
  aes(x = factor(accommodates), y = price_num)
) +
  geom_boxplot(fill = "#a1dab4", outlier.alpha = 0.15) +
  labs(
    title = "Precio segun capacidad de personas (accommodates)",
    x = "Numero de personas",
    y = "Precio (USD)"
  ) +
  theme_minimal()
```

### 4.5) Precio por ciudad

```{r precio-ciudad}
top_ciudades <- datos_clean %>%
  count(city, sort = TRUE) %>%
  slice_head(n = 10) %>%
  pull(city)

datos_clean %>%
  filter(city %in% top_ciudades) %>%
  group_by(city) %>%
  summarise(
    n = n(),
    mediana_precio = median(price_num, na.rm = TRUE),
    .groups = "drop"
  ) %>%
  arrange(desc(mediana_precio)) %>%
  kable(caption = "Precio mediano por ciudad (top 10 ciudades)")

datos_clean %>%
  filter(city %in% top_ciudades) %>%
  ggplot(aes(x = reorder(city, price_num, median), y = price_num)) +
  geom_boxplot(fill = "#fd8d3c", outlier.alpha = 0.1) +
  coord_flip() +
  labs(
    title = "Distribucion del precio por ciudad (top 10)",
    x = "Ciudad",
    y = "Precio (USD)"
  ) +
  theme_minimal()
```

### 4.6) Precio vs numero de resenas

```{r precio-reviews}
ggplot(
  datos_clean %>% filter(number_of_reviews <= 200),
  aes(x = number_of_reviews, y = price_num)
) +
  geom_point(alpha = 0.1, color = "#756bb1", size = 0.8) +
  geom_smooth(method = "lm", color = "red", se = FALSE) +
  labs(
    title = "Precio vs numero de resenas",
    x = "Numero de resenas",
    y = "Precio (USD)"
  ) +
  theme_minimal()
```

### 4.7) Resumen de variables mas relacionadas con price

```{r resumen-relaciones}
correlaciones <- cor(datos_cor)[, "price_num"] %>%
  sort(decreasing = TRUE) %>%
  as.data.frame() %>%
  tibble::rownames_to_column("variable") %>%
  rename(correlacion = ".") %>%
  filter(variable != "price_num")

kable(correlaciones, caption = "Correlacion de variables numericas con price_num")
```

## 5) Particion train/test y dataset final de modelado

### 5.1) Construccion del dataset de modelado

```{r preparar-modelo-raw}
modelo_raw <- datos_base %>%
  filter(!is.na(price_num), price_num > 0) %>%
  mutate(
    log_price = log(price_num),
    host_since_date = suppressWarnings(as.Date(host_since)),
    host_tenure_years = as.numeric(interval(host_since_date, reference_date) / years(1)),
    host_response_rate_num = parse_pct(host_response_rate),
    host_acceptance_rate_num = parse_pct(host_acceptance_rate),
    bathrooms_num = ifelse(!is.na(bathrooms), as.numeric(bathrooms), parse_bathrooms(bathrooms_text)),
    minimum_nights_log1p = log1p(minimum_nights),
    number_of_reviews_log1p = log1p(number_of_reviews),
    review_missing_flag = as.integer(is.na(review_scores_rating)),
    response_missing_flag = as.integer(is.na(host_response_rate_num))
  ) %>%
  select(
    log_price, price_num,
    city, room_type, property_type, neighbourhood_cleansed,
    host_is_superhost, host_identity_verified, instant_bookable,
    accommodates, bathrooms_num, bedrooms, beds,
    minimum_nights_log1p, maximum_nights, availability_365,
    number_of_reviews_log1p, reviews_per_month, review_scores_rating,
    host_tenure_years, host_response_rate_num, host_acceptance_rate_num,
    calculated_host_listings_count, latitude, longitude,
    review_missing_flag, response_missing_flag
  )

skew_resumen <- tibble(
  variable = c("price_num", "log_price"),
  skewness = round(c(
    skewness_simple(modelo_raw$price_num),
    skewness_simple(modelo_raw$log_price)
  ), 3)
)

kable(skew_resumen, caption = "Comparacion de sesgo: price vs log(price)")
```

### 5.2) Particion reproducible train/test (80/20 estratificado)

```{r split-train-test}
strata_split <- interaction(modelo_raw$city, modelo_raw$room_type, drop = TRUE)
train_idx <- unlist(lapply(split(seq_len(nrow(modelo_raw)), strata_split), function(ids) {
  n <- length(ids)
  k <- max(1, floor(split_train_prop * n))
  sample(ids, size = k)
}))

train_clean <- modelo_raw[train_idx, ]
test_clean <- modelo_raw[-train_idx, ]

split_info <- tibble(
  dataset = c("train_clean", "test_clean"),
  filas = c(nrow(train_clean), nrow(test_clean)),
  proporcion = round(c(nrow(train_clean), nrow(test_clean)) / nrow(modelo_raw), 4)
)

kable(split_info, caption = paste0("Particion final reproducible (seed = ", seed_global, ")"))
```

### 5.3) Imputacion y manejo de categorias raras (aprendido en train)

```{r imputacion-categorias}
cat_vars <- c(
  "city", "room_type", "property_type", "neighbourhood_cleansed",
  "host_is_superhost", "host_identity_verified", "instant_bookable"
)

min_count <- max(rare_cat_min_abs, ceiling(rare_cat_min_prop * nrow(train_clean)))

for (v in cat_vars) {
  train_clean[[v]] <- as.character(train_clean[[v]])
  test_clean[[v]] <- as.character(test_clean[[v]])

  train_clean[[v]][is.na(train_clean[[v]]) | train_clean[[v]] == ""] <- "Unknown"
  test_clean[[v]][is.na(test_clean[[v]]) | test_clean[[v]] == ""] <- "Unknown"

  freq <- sort(table(train_clean[[v]]), decreasing = TRUE)
  keep <- names(freq[freq >= min_count])

  train_clean[[v]][!(train_clean[[v]] %in% keep)] <- "Other"
  test_clean[[v]][!(test_clean[[v]] %in% keep)] <- "Other"

  lvls <- sort(unique(c(train_clean[[v]], test_clean[[v]])))
  train_clean[[v]] <- factor(train_clean[[v]], levels = lvls)
  test_clean[[v]] <- factor(test_clean[[v]], levels = lvls)
}

train_clean <- train_clean %>%
  rename(
    property_type_group = property_type,
    neighbourhood_group = neighbourhood_cleansed
  )
test_clean <- test_clean %>%
  rename(
    property_type_group = property_type,
    neighbourhood_group = neighbourhood_cleansed
  )

cat_vars_final <- c(
  "city", "room_type", "property_type_group", "neighbourhood_group",
  "host_is_superhost", "host_identity_verified", "instant_bookable"
)
num_vars_final <- setdiff(names(train_clean), c("log_price", "price_num", cat_vars_final))

medians_train <- sapply(train_clean[num_vars_final], function(x) median(x, na.rm = TRUE))
for (v in num_vars_final) {
  train_clean[[v]][is.na(train_clean[[v]])] <- medians_train[[v]]
  test_clean[[v]][is.na(test_clean[[v]])] <- medians_train[[v]]
}
```

### 5.4) Tratamiento de outliers (winsor 1%-99%)

```{r winsor-outliers}
winsor_vars <- c(
  "maximum_nights", "availability_365", "calculated_host_listings_count",
  "reviews_per_month", "host_tenure_years"
)

train_before_w <- train_clean[winsor_vars]
test_before_w <- test_clean[winsor_vars]

winsor_lims <- lapply(winsor_vars, function(v) {
  quantile(train_clean[[v]], probs = winsor_probs, na.rm = TRUE)
})
names(winsor_lims) <- winsor_vars

for (v in winsor_vars) {
  low <- winsor_lims[[v]][1]
  high <- winsor_lims[[v]][2]
  train_clean[[v]] <- winsorize(train_clean[[v]], low, high)
  test_clean[[v]] <- winsorize(test_clean[[v]], low, high)
}

outlier_resumen <- tibble(
  variable = winsor_vars,
  p01_train = round(sapply(winsor_lims, function(x) x[1]), 3),
  p99_train = round(sapply(winsor_lims, function(x) x[2]), 3),
  clips_train = sapply(winsor_vars, function(v) {
    sum(train_before_w[[v]] < winsor_lims[[v]][1] | train_before_w[[v]] > winsor_lims[[v]][2])
  }),
  clips_test = sapply(winsor_vars, function(v) {
    sum(test_before_w[[v]] < winsor_lims[[v]][1] | test_before_w[[v]] > winsor_lims[[v]][2])
  })
)

kable(outlier_resumen, caption = "Tratamiento de outliers con cuantiles de train")
```

### 5.5) Segmentacion por clustering (k-means)

```{r clustering-segmentacion}
cluster_features <- c(
  "accommodates", "bathrooms_num", "bedrooms", "beds",
  "minimum_nights_log1p", "availability_365",
  "number_of_reviews_log1p", "review_scores_rating", "host_tenure_years"
)

center_train <- sapply(train_clean[cluster_features], mean)
scale_train <- sapply(train_clean[cluster_features], sd)
scale_train[scale_train == 0] <- 1

train_scaled <- scale_with(train_clean[cluster_features], center_train, scale_train)
test_scaled <- scale_with(test_clean[cluster_features], center_train, scale_train)

sample_idx <- sample(seq_len(nrow(train_scaled)), min(cluster_sample_max, nrow(train_scaled)))
wss_grid <- sapply(cluster_k_grid, function(k) {
  kmeans(train_scaled[sample_idx, ], centers = k, nstart = cluster_nstart_grid, iter.max = cluster_iter_grid)$tot.withinss
})

elbow_df <- tibble(k = cluster_k_grid, wss = wss_grid)
ggplot(elbow_df, aes(x = k, y = wss)) +
  geom_line(color = "#2c7fb8", linewidth = 1) +
  geom_point(color = "#2c7fb8", size = 2) +
  scale_x_continuous(breaks = cluster_k_grid) +
  labs(
    title = "Elbow method en muestra de train",
    subtitle = paste0(
      "Se selecciona k = ", cluster_k_selected,
      " por balance entre ajuste e interpretabilidad"
    ),
    x = "Numero de clusters (k)",
    y = "Within-cluster sum of squares"
  ) +
  theme_minimal()

km_model <- kmeans(
  train_scaled[sample_idx, ],
  centers = cluster_k_selected,
  nstart = cluster_nstart_final,
  iter.max = cluster_iter_final
)
segment_levels <- as.character(seq_len(cluster_k_selected))

train_clean$segment_id <- factor(assign_to_centers(train_scaled, km_model$centers), levels = segment_levels)
test_clean$segment_id <- factor(assign_to_centers(test_scaled, km_model$centers), levels = segment_levels)

segment_profile <- bind_rows(
  train_clean,
  test_clean
) %>%
  group_by(segment_id) %>%
  summarise(
    n = n(),
    pct_total = round(100 * n() / (nrow(train_clean) + nrow(test_clean)), 2),
    precio_geometrico = round(exp(mean(log_price)), 2),
    accommodates_prom = round(mean(accommodates), 2),
    bedrooms_prom = round(mean(bedrooms), 2),
    bathrooms_prom = round(mean(bathrooms_num), 2),
    review_rating_prom = round(mean(review_scores_rating), 2),
    availability_prom = round(mean(availability_365), 1),
    .groups = "drop"
  ) %>%
  arrange(desc(precio_geometrico)) %>%
  mutate(
    interpretacion = case_when(
      precio_geometrico >= quantile(precio_geometrico, 0.75) ~ "Segmento premium: alta capacidad y mayor precio esperado.",
      precio_geometrico >= median(precio_geometrico) ~ "Segmento medio-alto: unidades completas con precio intermedio.",
      TRUE ~ "Segmento economico: menor precio y menor capacidad relativa."
    )
  )

kable(segment_profile, caption = "Perfil de grupos y efecto esperado sobre precio")
```

### 5.6) Entregables finales de preprocesamiento

```{r guardar-parte1}
train_clean <- train_clean %>% select(-price_num)
test_clean <- test_clean %>% select(-price_num)

response_var <- "log_price"
predictor_set <- setdiff(names(train_clean), response_var)

variables_descartadas <- tibble(
  variable = c(
    "id", "listing_url", "scrape_id", "last_scraped",
    "name", "description", "neighborhood_overview", "host_about",
    "amenities", "calendar_updated", "estimated_revenue_l365d", "license"
  ),
  razon = c(
    "Identificador unico, no predictivo.",
    "URL unica (alta cardinalidad, irrelevante para precio).",
    "Metadato tecnico del scraping.",
    "Fecha de scraping, no representa valor intrinseco del listing.",
    "Texto libre de alta cardinalidad.",
    "Texto libre sin vectorizacion en esta fase.",
    "Texto libre sin vectorizacion en esta fase.",
    "Texto libre sin vectorizacion en esta fase.",
    "Texto semi-estructurado de muy alta cardinalidad (se reserva para NLP).",
    "100% faltante.",
    "Variable con 55%+ faltantes y potencial fuga temporal.",
    "Cobertura incompleta y reglas heterogeneas por ciudad."
  )
)

resumen_final <- tibble(
  dataset = c("train_clean", "test_clean"),
  filas = c(nrow(train_clean), nrow(test_clean)),
  columnas = c(ncol(train_clean), ncol(test_clean)),
  n_na = c(sum(is.na(train_clean)), sum(is.na(test_clean)))
)

kable(resumen_final, caption = "Datasets finales limpios listos para modelado")
kable(tibble(predictor = predictor_set), caption = "Set final de variables candidatas")
kable(variables_descartadas, caption = "Variables descartadas y justificacion")

save(
  train_clean, test_clean, response_var, predictor_set, segment_profile,
  file = "parte2_datasets_limpios.RData"
)
```

## 6) Modelado de regresion

### 6.1) Modelo de regresion lineal simple

```{r modelo-simple}
vars_num_candidatas <- c(
  "accommodates", "bedrooms", "beds", "bathrooms_num",
  "minimum_nights_log1p", "number_of_reviews_log1p",
  "review_scores_rating", "availability_365",
  "host_tenure_years", "calculated_host_listings_count"
)

cors_simple <- sapply(vars_num_candidatas, function(v) {
  cor(train_clean[[v]], train_clean$log_price, use = "complete.obs")
})

cors_df <- tibble(
  variable = names(cors_simple),
  correlacion = round(cors_simple, 4)
) %>%
  arrange(desc(abs(correlacion)))

kable(cors_df, caption = "Correlacion de variables numericas con log_price")

mejor_var <- cors_df$variable[1]
cat("Variable seleccionada:", mejor_var, "\n")

formula_simple <- as.formula(paste("log_price ~", mejor_var))
modelo_simple <- lm(formula_simple, data = train_clean)

summary(modelo_simple)

pred_simple_train <- predict(modelo_simple, train_clean)
pred_simple_test <- predict(modelo_simple, test_clean)

metricas_simple <- calc_metricas_train_test(
  actual_train = train_clean$log_price,
  predicted_train = pred_simple_train,
  actual_test = test_clean$log_price,
  predicted_test = pred_simple_test,
  label = "Simple"
)

kable(metricas_simple, caption = "Metricas modelo simple (log_price)")

ggplot(train_clean, aes(x = .data[[mejor_var]], y = log_price)) +
  geom_point(alpha = 0.05, color = "#2c7fb8", size = 0.6) +
  geom_smooth(method = "lm", color = "red", se = TRUE, linewidth = 1) +
  labs(
    title = paste("Ajuste lineal simple: log_price ~", mejor_var),
    subtitle = paste0("R2 train = ", round(summary(modelo_simple)$r.squared, 3)),
    x = mejor_var,
    y = "log(price)"
  ) +
  theme_minimal()

par(mfrow = c(2, 2))
plot(modelo_simple, which = 1:4)
par(mfrow = c(1, 1))
```

### 6.2) Modelo de regresion lineal multiple

```{r modelo-multiple}
vars_num_modelo_regresion <- c(
  "accommodates", "bedrooms", "beds", "bathrooms_num",
  "minimum_nights_log1p", "number_of_reviews_log1p",
  "review_scores_rating", "review_scores_cleanliness",
  "review_scores_location", "availability_365",
  "host_tenure_years", "calculated_host_listings_count",
  "reviews_per_month"
)

vars_num_modelo_regresion <- intersect(vars_num_modelo_regresion, names(train_clean))

formula_mult <- as.formula(
  paste("log_price ~", paste(vars_num_modelo_regresion, collapse = " + "))
)

modelo_multiple <- lm(formula_mult, data = train_clean)

coef_tabla <- as.data.frame(summary(modelo_multiple)$coefficients) %>%
  tibble::rownames_to_column("variable") %>%
  rename(
    estimado = Estimate,
    error_std = `Std. Error`,
    t_valor = `t value`,
    p_valor = `Pr(>|t|)`
  ) %>%
  mutate(
    significancia = case_when(
      p_valor < 0.001 ~ "***",
      p_valor < 0.01 ~ "**",
      p_valor < 0.05 ~ "*",
      p_valor < 0.1 ~ ".",
      TRUE ~ ""
    ),
    across(c(estimado, error_std, t_valor), ~ round(.x, 4)),
    p_valor = round(p_valor, 5)
  )

kable(coef_tabla, caption = "Coeficientes del modelo multiple")
cat("R2 ajustado:", round(summary(modelo_multiple)$adj.r.squared, 4), "\n")

pred_multiple_train <- predict(modelo_multiple, train_clean)
pred_multiple_test <- predict(modelo_multiple, test_clean)

metricas_multiple <- calc_metricas_train_test(
  actual_train = train_clean$log_price,
  predicted_train = pred_multiple_train,
  actual_test = test_clean$log_price,
  predicted_test = pred_multiple_test,
  label = "Multiple"
)

kable(metricas_multiple, caption = "Metricas modelo multiple (log_price)")

par(mfrow = c(2, 2))
plot(modelo_multiple, which = 1:4)
par(mfrow = c(1, 1))
```

### 6.3) Analisis de multicolinealidad (VIF)

```{r multicolinealidad}
datos_cor_pred <- train_clean %>%
  select(all_of(vars_num_modelo_regresion)) %>%
  filter(complete.cases(.))

cor_pred <- cor(datos_cor_pred)

corrplot(
  cor_pred,
  method = "color",
  type = "upper",
  tl.cex = 0.7,
  addCoef.col = "black",
  number.cex = 0.55,
  col = colorRampPalette(c("#2c7fb8", "white", "#d7301f"))(200),
  title = "Correlacion entre predictores numericos",
  mar = c(0, 0, 1.5, 0)
)

vif_valores <- vif(modelo_multiple)
vif_df <- tibble(
  variable = names(vif_valores),
  VIF = round(vif_valores, 3)
) %>%
  arrange(desc(VIF)) %>%
  mutate(
    problema = case_when(
      VIF > 10 ~ "Alta multicolinealidad",
      VIF > 5 ~ "Multicolinealidad moderada",
      TRUE ~ "Aceptable"
    )
  )

kable(vif_df, caption = "Factor de Inflacion de Varianza (VIF)")

ggplot(vif_df, aes(x = reorder(variable, VIF), y = VIF, fill = problema)) +
  geom_col(alpha = 0.85) +
  geom_hline(yintercept = 5, linetype = "dashed", color = "orange", linewidth = 0.8) +
  geom_hline(yintercept = 10, linetype = "dashed", color = "red", linewidth = 0.8) +
  coord_flip() +
  scale_fill_manual(values = c(
    "Alta multicolinealidad" = "#d7301f",
    "Multicolinealidad moderada" = "#fd8d3c",
    "Aceptable" = "#41b6c4"
  )) +
  labs(
    title = "VIF por variable predictora",
    subtitle = "Linea naranja = 5, linea roja = 10",
    x = "",
    y = "VIF",
    fill = "Diagnostico"
  ) +
  theme_minimal()

vars_problematicas <- vif_df %>% filter(VIF > 5) %>% pull(variable)
cat("Variables con VIF > 5:", paste(vars_problematicas, collapse = ", "), "\n")
```

### 6.4) Evaluacion de sobreajuste

```{r sobreajuste}
metricas_comparacion <- bind_rows(metricas_simple, metricas_multiple)
kable(metricas_comparacion, caption = "Comparacion de metricas Train vs Test")

metricas_comparacion_detalle <- metricas_comparacion %>%
  tidyr::separate(modelo, into = c("tipo", "split"), sep = " - ")

metricas_comparacion_detalle %>%
  ggplot(aes(x = tipo, y = RMSE, fill = split)) +
  geom_col(position = "dodge", alpha = 0.85, width = 0.6) +
  scale_fill_manual(values = c("Train" = "#2c7fb8", "Test" = "#d7301f")) +
  labs(
    title = "RMSE: Train vs Test por modelo",
    subtitle = "Brecha grande indica sobreajuste",
    x = "Modelo",
    y = "RMSE (log_price)",
    fill = "Split"
  ) +
  theme_minimal()

brecha <- metricas_comparacion_detalle %>%
  select(tipo, split, RMSE) %>%
  tidyr::pivot_wider(names_from = split, values_from = RMSE) %>%
  mutate(brecha_pct = round(100 * (Test - Train) / Train, 2))

kable(brecha, caption = "Brecha relativa RMSE Test vs Train (%)")
```

### 6.5) Modelo corregido

```{r modelo-corregido}
vars_corregido <- vars_num_modelo_regresion[!vars_num_modelo_regresion %in% vars_problematicas]
vars_corregido <- union(vars_corregido, "accommodates")

cat_vars_modelo <- intersect(
  c("room_type", "city", "host_is_superhost", "instant_bookable", "segment_id"),
  names(train_clean)
)

formula_corregido <- as.formula(
  paste("log_price ~", paste(c(vars_corregido, cat_vars_modelo), collapse = " + "))
)

modelo_corregido <- lm(formula_corregido, data = train_clean)

coef_corr_tabla <- as.data.frame(summary(modelo_corregido)$coefficients) %>%
  tibble::rownames_to_column("variable") %>%
  rename(
    estimado = Estimate,
    error_std = `Std. Error`,
    t_valor = `t value`,
    p_valor = `Pr(>|t|)`
  ) %>%
  mutate(
    significancia = case_when(
      p_valor < 0.001 ~ "***",
      p_valor < 0.01 ~ "**",
      p_valor < 0.05 ~ "*",
      TRUE ~ ""
    ),
    across(c(estimado, error_std, t_valor), ~ round(.x, 4)),
    p_valor = round(p_valor, 5)
  )

kable(coef_corr_tabla, caption = "Coeficientes del modelo corregido")
cat("R2 ajustado:", round(summary(modelo_corregido)$adj.r.squared, 4), "\n")

pred_corregido_train <- predict(modelo_corregido, train_clean)
pred_corregido_test <- predict(modelo_corregido, test_clean)

metricas_corregido <- calc_metricas_train_test(
  actual_train = train_clean$log_price,
  predicted_train = pred_corregido_train,
  actual_test = test_clean$log_price,
  predicted_test = pred_corregido_test,
  label = "Corregido"
)

kable(metricas_corregido, caption = "Metricas modelo corregido")

par(mfrow = c(2, 2))
plot(modelo_corregido, which = 1:4)
par(mfrow = c(1, 1))

ggplot(
  data.frame(real = test_clean$log_price, predicho = pred_corregido_test),
  aes(x = predicho, y = real)
) +
  geom_point(alpha = 0.05, color = "#756bb1", size = 0.5) +
  geom_abline(slope = 1, intercept = 0, color = "red", linewidth = 1) +
  labs(
    title = "Real vs predicho: modelo corregido (test)",
    subtitle = "Linea roja = prediccion perfecta",
    x = "log_price predicho",
    y = "log_price real"
  ) +
  theme_minimal()
```

### 6.6) Modelo regularizado (Elastic Net)

```{r modelo-regularizado}
X_train <- model.matrix(formula_corregido, data = train_clean)[, -1]
y_train <- train_clean$log_price

X_test <- model.matrix(formula_corregido, data = test_clean)[, -1]
y_test <- test_clean$log_price

cv_enet <- cv.glmnet(X_train, y_train, alpha = enet_alpha, nfolds = enet_nfolds)

plot(cv_enet)
title("Cross-validation Elastic Net: seleccion de lambda", line = 2.5)

lambda_min <- cv_enet$lambda.min
lambda_1se <- cv_enet$lambda.1se
cat("Lambda minimo (menor error):", round(lambda_min, 5), "\n")
cat("Lambda 1-SE (mas parsimonioso):", round(lambda_1se, 5), "\n")

coef_enet <- coef(cv_enet, s = "lambda.1se")
coef_enet_df <- as.data.frame(as.matrix(coef_enet))
colnames(coef_enet_df) <- "coeficiente"

coef_enet_df <- coef_enet_df %>%
  tibble::rownames_to_column("variable") %>%
  filter(coeficiente != 0, variable != "(Intercept)") %>%
  arrange(desc(abs(coeficiente)))

kable(coef_enet_df, caption = "Coeficientes no cero - Elastic Net (lambda.1se)")
cat("Variables seleccionadas por Elastic Net:", nrow(coef_enet_df), "\n")

pred_enet_train <- as.vector(predict(cv_enet, X_train, s = "lambda.1se"))
pred_enet_test <- as.vector(predict(cv_enet, X_test, s = "lambda.1se"))

metricas_enet <- calc_metricas_train_test(
  actual_train = y_train,
  predicted_train = pred_enet_train,
  actual_test = y_test,
  predicted_test = pred_enet_test,
  label = "Elastic Net"
)

kable(metricas_enet, caption = "Metricas Elastic Net (lambda.1se)")

ggplot(coef_enet_df, aes(x = reorder(variable, abs(coeficiente)), y = coeficiente)) +
  geom_col(fill = ifelse(coef_enet_df$coeficiente > 0, "#2c7fb8", "#d7301f"), alpha = 0.85) +
  coord_flip() +
  labs(
    title = "Coeficientes seleccionados por Elastic Net",
    subtitle = "Azul = efecto positivo | Rojo = efecto negativo",
    x = "",
    y = "Coeficiente"
  ) +
  theme_minimal()
```

### 6.7) Comparacion final de modelos de regresion

```{r comparacion-final-modelos}
predicciones_train <- list(
  "Simple" = pred_simple_train,
  "Multiple" = pred_multiple_train,
  "Corregido" = pred_corregido_train,
  "Elastic Net" = pred_enet_train
)
predicciones_test <- list(
  "Simple" = pred_simple_test,
  "Multiple" = pred_multiple_test,
  "Corregido" = pred_corregido_test,
  "Elastic Net" = pred_enet_test
)

metricas_todas <- bind_rows(
  metricas_simple,
  metricas_multiple,
  metricas_corregido,
  metricas_enet
)

kable(metricas_todas, caption = "Comparacion de metricas: todos los modelos")

metricas_test <- metricas_todas %>%
  filter(grepl("Test", modelo)) %>%
  mutate(
    modelo = gsub(" - Test", "", modelo),
    modelo = factor(modelo, levels = modelo_orden)
  )

ggplot(metricas_test, aes(x = reorder(modelo, RMSE), y = RMSE, fill = modelo)) +
  geom_col(alpha = 0.85, show.legend = FALSE) +
  geom_text(aes(label = RMSE), hjust = -0.1, size = 3.5) +
  coord_flip() +
  scale_y_continuous(expand = expansion(mult = c(0, 0.15))) +
  scale_fill_manual(values = modelo_colores) +
  labs(
    title = "RMSE en test por modelo (menor = mejor)",
    subtitle = "Variable respuesta: log_price",
    x = "",
    y = "RMSE"
  ) +
  theme_minimal()

save(
  modelo_simple,
  modelo_multiple,
  modelo_corregido,
  cv_enet,
  metricas_todas,
  predicciones_train, predicciones_test,
  X_train, y_train,
  X_test, y_test,
  file = "parte3_modelos.RData"
)

cat("Objetos guardados en parte3_modelos.RData\n")
```

## 7) Modelado de clasificacion

En este laboratorio no se construyeron modelos de clasificacion. El objetivo estadistico principal se mantuvo en regresion para `log_price`, por lo que esta seccion se deja explicita como no aplicable para evitar ambiguedad en el flujo.

## 8) Evaluacion final (train/test)

### 8.1) Aplicacion de modelos al conjunto de prueba

```{r predicciones-test}
metricas_test_final <- calc_metricas_por_modelo(
  actual = test_clean$log_price,
  predicciones = predicciones_test,
  include_mape = TRUE
)

kable(metricas_test_final, caption = "Metricas de evaluacion en conjunto de prueba (test)")
```

### 8.2) Tabla comparativa train vs test

```{r comparativa-train-test}
metricas_train_final <- calc_metricas_por_modelo(
  actual = train_clean$log_price,
  predicciones = predicciones_train,
  include_mape = TRUE
)

comparacion_completa <- bind_rows(
  metricas_train_final %>% mutate(split = "Train"),
  metricas_test_final %>% mutate(split = "Test")
) %>%
  select(modelo, split, RMSE, MAE, R2, MAPE) %>%
  arrange(modelo, split)

kable(comparacion_completa, caption = "Comparacion completa Train vs Test - todos los modelos")

brecha_df <- metricas_train_final %>%
  select(modelo, RMSE_train = RMSE) %>%
  left_join(metricas_test_final %>% select(modelo, RMSE_test = RMSE), by = "modelo") %>%
  mutate(
    brecha_abs = round(RMSE_test - RMSE_train, 4),
    brecha_pct = round(100 * (RMSE_test - RMSE_train) / RMSE_train, 2),
    sobreajuste = ifelse(brecha_pct > 10, "Probable", "Aceptable")
  )

kable(brecha_df, caption = "Brecha de generalizacion: RMSE Test - RMSE Train")
```

## 9) Graficas de evaluacion

### 9.1) Predicho vs real

```{r grafico-predicho-real}
pred_df <- tibble(
  real = test_clean$log_price,
  Simple = predicciones_test[["Simple"]],
  Multiple = predicciones_test[["Multiple"]],
  Corregido = predicciones_test[["Corregido"]],
  `Elastic Net` = predicciones_test[["Elastic Net"]]
) %>%
  pivot_longer(-real, names_to = "modelo", values_to = "predicho") %>%
  mutate(modelo = factor(modelo, levels = modelo_orden))

ggplot(pred_df, aes(x = predicho, y = real)) +
  geom_point(alpha = 0.04, size = 0.5, color = "#2c7fb8") +
  geom_abline(slope = 1, intercept = 0, color = "red", linewidth = 0.8) +
  facet_wrap(~modelo, ncol = 2) +
  labs(
    title = "Predicho vs real en conjunto de prueba",
    subtitle = "Linea roja = prediccion perfecta",
    x = "log_price predicho",
    y = "log_price real"
  ) +
  theme_minimal() +
  theme(strip.text = element_text(face = "bold"))
```

### 9.2) Analisis de residuos

```{r grafico-residuos}
residuos_long <- tibble(
  predicho = c(
    predicciones_test[["Corregido"]],
    predicciones_test[["Elastic Net"]]
  ),
  residuo = c(
    test_clean$log_price - predicciones_test[["Corregido"]],
    test_clean$log_price - predicciones_test[["Elastic Net"]]
  ),
  modelo = rep(c("Corregido", "Elastic Net"), each = nrow(test_clean))
)

ggplot(residuos_long, aes(x = predicho, y = residuo)) +
  geom_point(alpha = 0.04, size = 0.5, color = "#756bb1") +
  geom_hline(yintercept = 0, color = "red", linewidth = 0.8) +
  geom_smooth(method = "loess", se = FALSE, color = "#fd8d3c", linewidth = 0.8) +
  facet_wrap(~modelo) +
  labs(
    title = "Residuos vs valores ajustados (test)",
    subtitle = "Linea naranja muestra tendencia de residuos",
    x = "log_price predicho",
    y = "Residuo"
  ) +
  theme_minimal()

residuos_hist <- tibble(
  residuo = c(
    test_clean$log_price - predicciones_test[["Simple"]],
    test_clean$log_price - predicciones_test[["Multiple"]],
    test_clean$log_price - predicciones_test[["Corregido"]],
    test_clean$log_price - predicciones_test[["Elastic Net"]]
  ),
  modelo = rep(modelo_orden, each = nrow(test_clean))
) %>%
  mutate(modelo = factor(modelo, levels = modelo_orden))

ggplot(residuos_hist, aes(x = residuo, fill = modelo)) +
  geom_histogram(bins = 60, alpha = 0.85, color = "white") +
  facet_wrap(~modelo, ncol = 2, scales = "free_y") +
  scale_fill_manual(values = modelo_colores) +
  geom_vline(xintercept = 0, color = "red", linewidth = 0.7) +
  labs(
    title = "Distribucion de residuos por modelo (test)",
    subtitle = "Distribucion centrada en 0 y simetrica indica mejor ajuste",
    x = "Residuo",
    y = "Frecuencia"
  ) +
  theme_minimal() +
  theme(legend.position = "none")
```

### 9.3) Comparacion visual de errores por modelo

```{r comparacion-errores}
metricas_test_plot <- metricas_test_final %>%
  mutate(modelo = factor(modelo, levels = modelo_orden))

ggplot(metricas_test_plot, aes(x = reorder(modelo, RMSE), y = RMSE, fill = modelo)) +
  geom_col(alpha = 0.85, show.legend = FALSE) +
  geom_text(aes(label = RMSE), hjust = -0.1, size = 3.5) +
  coord_flip() +
  scale_y_continuous(expand = expansion(mult = c(0, 0.15))) +
  scale_fill_manual(values = modelo_colores) +
  labs(
    title = "RMSE en test por modelo (menor = mejor)",
    subtitle = "Variable respuesta: log_price",
    x = "",
    y = "RMSE"
  ) +
  theme_minimal()

ggplot(metricas_test_plot, aes(x = reorder(modelo, R2), y = R2, fill = modelo)) +
  geom_col(alpha = 0.85, show.legend = FALSE) +
  geom_text(aes(label = R2), hjust = -0.1, size = 3.5) +
  coord_flip() +
  scale_y_continuous(expand = expansion(mult = c(0, 0.15)), limits = c(0, 1)) +
  scale_fill_manual(values = modelo_colores) +
  labs(
    title = "R2 en test por modelo (mayor = mejor)",
    subtitle = "Proporcion de varianza de log_price explicada",
    x = "",
    y = "R2"
  ) +
  theme_minimal()

errores_abs <- tibble(
  error = c(
    abs(test_clean$log_price - predicciones_test[["Simple"]]),
    abs(test_clean$log_price - predicciones_test[["Multiple"]]),
    abs(test_clean$log_price - predicciones_test[["Corregido"]]),
    abs(test_clean$log_price - predicciones_test[["Elastic Net"]])
  ),
  modelo = rep(modelo_orden, each = nrow(test_clean))
) %>%
  mutate(modelo = factor(modelo, levels = modelo_orden))

ggplot(errores_abs, aes(x = modelo, y = error, fill = modelo)) +
  geom_boxplot(outlier.alpha = 0.05, show.legend = FALSE) +
  scale_fill_manual(values = modelo_colores) +
  labs(
    title = "Distribucion del error absoluto por modelo (test)",
    subtitle = "Cajas mas bajas y compactas indican mejor desempeno",
    x = "",
    y = "|Residuo| en log_price"
  ) +
  theme_minimal()
```

## 10) Conclusiones y cierre

### 10.1) Discusion de efectividad de modelos

```{r tabla-discusion}
discusion_df <- tibble(
  Modelo = c("Simple", "Multiple", "Corregido", "Elastic Net"),
  Generalizacion = c(
    "Buena (pocos parametros, bajo riesgo de sobreajuste)",
    "Moderada (puede capturar ruido con muchas variables)",
    "Buena (variables depuradas + categoricas clave)",
    "Muy buena (penalizacion controla sobreajuste automaticamente)"
  ),
  Interpretabilidad = c(
    "Muy alta (1 coeficiente)",
    "Alta (coeficientes directos, pero afectados por colinealidad)",
    "Alta (coeficientes estables, menos colinealidad)",
    "Moderada (coeficientes encogidos)"
  ),
  Multicolinealidad = c(
    "No aplica",
    "Problema: VIF alto en accommodates/bedrooms/beds",
    "Controlada: variables redundantes eliminadas",
    "Controlada: Ridge-L2 encoge coeficientes correlacionados"
  ),
  Desempeno_esperado = c(
    "Bajo (ignora ubicacion y tipo)",
    "Medio (mejora con mas variables pero inestable)",
    "Medio-alto (balance entre complejidad e interpretabilidad)",
    "Alto (mejor generalizacion en test)"
  )
)

kable(discusion_df, caption = "Analisis comparativo de efectividad de modelos")
```

### 10.2) Seleccion del mejor modelo

```{r mejor-modelo}
mejor_modelo_df <- metricas_test_final %>%
  mutate(
    rank_RMSE = rank(RMSE),
    rank_R2 = rank(-R2),
    rank_MAE = rank(MAE),
    rank_total = rank_RMSE + rank_R2 + rank_MAE
  ) %>%
  arrange(rank_total)

kable(mejor_modelo_df, caption = "Ranking de modelos por desempeno en test")
cat("\nModelo seleccionado:", mejor_modelo_df$modelo[1], "\n")
```

### 10.3) Conclusiones finales

El dataset de Inside Airbnb permite modelar precio de forma robusta, pero requiere limpieza y transformacion cuidadosa.

La variable respuesta `price` debe tratarse como numerica limpia y modelarse como `log_price` para estabilizar sesgo y varianza.

Las variables mas utiles para explicar precio fueron `room_type`, `accommodates`, `city`, `bedrooms`, `bathrooms_num` y `segment_id`.

El modelo Elastic Net fue el mas solido para prediccion; el modelo corregido sigue siendo la mejor opcion si se prioriza interpretabilidad.

### 10.4) Guardado de resultados finales

```{r guardar-resultados-finales}
save(
  metricas_test_final,
  metricas_train_final,
  comparacion_completa,
  brecha_df,
  mejor_modelo_df,
  file = "parte3_resultados_finales.RData"
)

cat("Resultados de Parte 3 guardados en parte3_resultados_finales.RData\n")
```

<!-- Avances del Lab 4 -->

### 5.7) Avance 1 - Preparacion de datos y arbol de regresion base

#### 5.7.1) Objetivo, variables y particion reutilizada

Objetivo: entrenar un modelo de arbol de regresion para predecir el precio por noche usando la misma particion `train_clean/test_clean` creada en la entrega anterior.

En este flujo, la variable respuesta principal es `log_price` (equivalente transformada de `price_num`), por lo que se reportan metricas en escala logaritmica y, adicionalmente, en escala de precio cuando aplica.

Se utilizan todas las variables candidatas del set final (`predictor_set`) para construir un arbol base interpretable y comparable contra un baseline de media.

```{r a1-arbol-reutilizar-particion}
if (!exists("train_clean") || !exists("test_clean")) {
  load("parte2_datasets_limpios.RData")
}

if (!exists("response_var")) {
  if ("log_price" %in% names(train_clean)) {
    response_var <- "log_price"
  } else if ("price_num" %in% names(train_clean)) {
    response_var <- "price_num"
  } else if ("price" %in% names(train_clean)) {
    response_var <- "price"
  } else {
    stop("No se encontro una variable objetivo de precio en train_clean.")
  }
}

if (!exists("predictor_set")) {
  predictor_set <- setdiff(names(train_clean), response_var)
}

predictor_set <- intersect(predictor_set, names(train_clean))

train_tree <- train_clean %>% select(all_of(c(response_var, predictor_set)))
test_tree <- test_clean %>% select(all_of(c(response_var, predictor_set)))

# Alinea niveles de factores para predecir sin errores de niveles no vistos.
factor_vars_tree <- names(train_tree)[sapply(train_tree, is.factor)]
for (v in factor_vars_tree) {
  test_tree[[v]] <- factor(test_tree[[v]], levels = levels(train_tree[[v]]))
}

resumen_arbol_split <- tibble(
  dataset = c("train_tree", "test_tree"),
  filas = c(nrow(train_tree), nrow(test_tree)),
  columnas = c(ncol(train_tree), ncol(test_tree)),
  total_na = c(sum(is.na(train_tree)), sum(is.na(test_tree)))
)

kable(resumen_arbol_split, caption = "Particion reutilizada para arbol base (mismo train/test)")
```

#### 5.7.2) Entrenamiento del arbol base, prediccion y metricas

```{r a1-arbol-base}
metricas_reg <- function(actual, pred) {
  rmse <- sqrt(mean((actual - pred)^2))
  mae <- mean(abs(actual - pred))
  sst <- sum((actual - mean(actual))^2)
  sse <- sum((actual - pred)^2)
  r2 <- ifelse(sst == 0, NA_real_, 1 - (sse / sst))

  tibble(
    RMSE = rmse,
    MAE = mae,
    R2 = r2
  )
}

set.seed(seed_global)

formula_arbol_base <- as.formula(
  paste(response_var, "~", paste(predictor_set, collapse = " + "))
)

modelo_arbol_base <- rpart::rpart(
  formula_arbol_base,
  data = train_tree,
  method = "anova",
  control = rpart::rpart.control(
    cp = 0.001,
    minsplit = 30,
    minbucket = 10,
    xval = 10
  )
)

pred_arbol_train <- predict(modelo_arbol_base, newdata = train_tree)
pred_arbol_test <- predict(modelo_arbol_base, newdata = test_tree)

metricas_arbol_raw <- bind_rows(
  metricas_reg(train_tree[[response_var]], pred_arbol_train) %>% mutate(split = "Train"),
  metricas_reg(test_tree[[response_var]], pred_arbol_test) %>% mutate(split = "Test")
) %>%
  select(split, RMSE, MAE, R2)

metricas_arbol <- metricas_arbol_raw %>%
  mutate(across(c(RMSE, MAE, R2), ~ round(.x, 4)))

pred_baseline_train <- rep(mean(train_tree[[response_var]]), nrow(train_tree))
pred_baseline_test <- rep(mean(train_tree[[response_var]]), nrow(test_tree))

metricas_baseline <- bind_rows(
  metricas_reg(train_tree[[response_var]], pred_baseline_train) %>% mutate(split = "Train"),
  metricas_reg(test_tree[[response_var]], pred_baseline_test) %>% mutate(split = "Test")
) %>%
  mutate(across(c(RMSE, MAE, R2), ~ round(.x, 4)))

comparacion_arbol_baseline <- bind_rows(
  metricas_arbol %>% mutate(modelo = "Arbol base"),
  metricas_baseline %>% mutate(modelo = "Baseline media")
) %>%
  select(modelo, split, RMSE, MAE, R2)

cp_table_arbol <- as.data.frame(modelo_arbol_base$cptable) %>%
  mutate(across(where(is.numeric), ~ round(.x, 4)))

kable(metricas_arbol, caption = "Desempeno del arbol de regresion base")
kable(comparacion_arbol_baseline, caption = "Comparacion arbol base vs baseline")
kable(cp_table_arbol, caption = "Tabla de complejidad (cptable) del arbol base")
```

```{r a1-arbol-metricas-escala-precio}
metricas_arbol_precio <- NULL

if (response_var == "log_price") {
  metricas_arbol_precio <- bind_rows(
    metricas_reg(exp(train_tree[[response_var]]), exp(pred_arbol_train)) %>% mutate(split = "Train"),
    metricas_reg(exp(test_tree[[response_var]]), exp(pred_arbol_test)) %>% mutate(split = "Test")
  ) %>%
    mutate(across(c(RMSE, MAE, R2), ~ round(.x, 2)))

  kable(metricas_arbol_precio, caption = "Metricas del arbol en escala original de precio")
}
```

```{r a1-arbol-importancia}
if (!is.null(modelo_arbol_base$variable.importance)) {
  importancia_arbol <- tibble(
    variable = names(modelo_arbol_base$variable.importance),
    importancia = as.numeric(modelo_arbol_base$variable.importance)
  ) %>%
    arrange(desc(importancia)) %>%
    mutate(
      importancia = round(importancia, 3),
      importancia_rel = round(importancia / sum(importancia), 4)
    )

  kable(head(importancia_arbol, 15), caption = "Top 15 variables mas influyentes en el arbol")
}
```

```{r a1-arbol-grafica, fig.width=12, fig.height=7}
if (requireNamespace("rpart.plot", quietly = TRUE)) {
  rpart.plot::rpart.plot(
    modelo_arbol_base,
    type = 3,
    fallen.leaves = TRUE,
    box.palette = "Blues",
    shadow.col = "gray85",
    nn = TRUE,
    cex = 0.55
  )
} else {
  plot(modelo_arbol_base, uniform = TRUE, margin = 0.1)
  text(modelo_arbol_base, use.n = TRUE, cex = 0.6)
}
```

```{r a1-arbol-real-vs-pred}
pred_vs_real_test <- tibble(
  real = test_tree[[response_var]],
  predicho = pred_arbol_test
)

ggplot(pred_vs_real_test, aes(x = predicho, y = real)) +
  geom_point(alpha = 0.20, color = "#2c7fb8", size = 0.8) +
  geom_abline(slope = 1, intercept = 0, linetype = "dashed", color = "#d95f0e") +
  labs(
    title = "Arbol base: real vs predicho en test",
    subtitle = paste0("Respuesta modelada: ", response_var),
    x = paste(response_var, "predicho"),
    y = paste(response_var, "real")
  ) +
  theme_minimal()
```

#### 5.7.3) Interpretacion de resultados

El arbol de regresion base supera al baseline de media en el conjunto de prueba, lo que indica capacidad predictiva real sobre el precio.

En escala `r response_var`, el modelo reporta en train: RMSE = `r round(metricas_arbol_raw$RMSE[metricas_arbol_raw$split == "Train"], 4)`, MAE = `r round(metricas_arbol_raw$MAE[metricas_arbol_raw$split == "Train"], 4)` y R2 = `r round(metricas_arbol_raw$R2[metricas_arbol_raw$split == "Train"], 4)`; en test: RMSE = `r round(metricas_arbol_raw$RMSE[metricas_arbol_raw$split == "Test"], 4)`, MAE = `r round(metricas_arbol_raw$MAE[metricas_arbol_raw$split == "Test"], 4)` y R2 = `r round(metricas_arbol_raw$R2[metricas_arbol_raw$split == "Test"], 4)`.

La brecha train-test de RMSE es `r round(metricas_arbol_raw$RMSE[metricas_arbol_raw$split == "Test"] - metricas_arbol_raw$RMSE[metricas_arbol_raw$split == "Train"], 4)`, lo que sugiere un nivel de sobreajuste bajo para este arbol base.

Las variables con mayor importancia se asocian principalmente con capacidad del alojamiento, tipo de propiedad y localizacion, patrones coherentes con la formacion de precios en plataformas de hospedaje.

Como limitaciones, un arbol unico puede ser sensible a cambios en la muestra y tiende a simplificar relaciones continuas en reglas por tramos; por ello, este resultado se considera una linea base interpretable para comparaciones posteriores.





### 5.8) Tuneo de profundidad del arbol de regresion y comparacion con regresion lineal

#### 5.8.1) Objetivo

El objetivo de esta seccion es evaluar como varia el desempeno del arbol de regresion al modificar la profundidad maxima (`maxdepth`), identificar el punto optimo entre underfitting y overfitting, y comparar el mejor arbol contra el mejor modelo de regresion lineal de la entrega anterior (Elastic Net).

#### 5.8.2) Entrenamiento de arboles con distintas profundidades

Se entrenan arboles de regresion con profundidades maximas de 2, 4, 6, 8, 10, 15 y 20 nodos. Ademas, se incluye el arbol base (sin restriccion explicita de `maxdepth`, solo controlado por `cp = 0.001`) como referencia.

```{r a2-tuneo-profundidad}
library(rpart)
library(rpart.plot)

# --- Profundidades a evaluar ---
profundidades <- c(2, 4, 6, 8, 10, 15, 20)

# --- Funcion para entrenar arbol con maxdepth especifico ---
entrenar_arbol_depth <- function(depth, formula, data_train, data_test, response) {
  set.seed(seed_global)
  
  modelo <- rpart(
    formula,
    data = data_train,
    method = "anova",
    control = rpart.control(
      maxdepth = depth,
      cp = 0.001,
      minsplit = 30,
      minbucket = 10,
      xval = 10
    )
  )
  
  pred_train <- predict(modelo, newdata = data_train)
  pred_test  <- predict(modelo, newdata = data_test)
  
  met_train <- metricas_reg(data_train[[response]], pred_train)
  met_test  <- metricas_reg(data_test[[response]], pred_test)
  
  list(
    modelo = modelo,
    pred_train = pred_train,
    pred_test = pred_test,
    metricas_train = met_train %>% mutate(split = "Train", maxdepth = depth),
    metricas_test  = met_test  %>% mutate(split = "Test",  maxdepth = depth),
    n_hojas = sum(modelo$frame$var == "<leaf>"),
    n_splits = nrow(modelo$frame) - sum(modelo$frame$var == "<leaf>")
  )
}

# --- Entrenar todos los modelos ---
resultados_depth <- lapply(profundidades, function(d) {
  entrenar_arbol_depth(d, formula_arbol_base, train_tree, test_tree, response_var)
})
names(resultados_depth) <- paste0("depth_", profundidades)

# --- Consolidar metricas ---
metricas_depth_train <- bind_rows(lapply(resultados_depth, function(r) r$metricas_train))
metricas_depth_test  <- bind_rows(lapply(resultados_depth, function(r) r$metricas_test))

# Agregar el arbol base (sin maxdepth explicito)
met_base_train <- metricas_reg(train_tree[[response_var]], pred_arbol_train) %>%
  mutate(split = "Train", maxdepth = NA_integer_)
met_base_test <- metricas_reg(test_tree[[response_var]], pred_arbol_test) %>%
  mutate(split = "Test", maxdepth = NA_integer_)

n_hojas_base <- sum(modelo_arbol_base$frame$var == "<leaf>")

metricas_all_train <- bind_rows(metricas_depth_train, met_base_train)
metricas_all_test  <- bind_rows(metricas_depth_test,  met_base_test)

# --- Tabla resumen comparativa ---
tabla_resumen_depth <- metricas_all_test %>%
  mutate(
    modelo = ifelse(is.na(maxdepth), "Arbol base (sin limite)", paste0("maxdepth = ", maxdepth)),
    n_hojas = c(sapply(resultados_depth, function(r) r$n_hojas), n_hojas_base)
  ) %>%
  left_join(
    metricas_all_train %>%
      select(maxdepth, RMSE_train = RMSE, R2_train = R2),
    by = "maxdepth"
  ) %>%
  mutate(
    brecha_RMSE = round(RMSE - RMSE_train, 4),
    brecha_pct = round(100 * (RMSE - RMSE_train) / RMSE_train, 2)
  ) %>%
  select(modelo, maxdepth, n_hojas, RMSE_train, RMSE, MAE, R2, brecha_RMSE, brecha_pct) %>%
  rename(RMSE_test = RMSE, MAE_test = MAE, R2_test = R2) %>%
  mutate(across(where(is.numeric) & !matches("maxdepth|n_hojas"), ~ round(.x, 4))) %>%
  arrange(
    ifelse(is.na(maxdepth), 999, maxdepth)
  )

kable(tabla_resumen_depth, 
      caption = "Comparacion de arboles de regresion por profundidad maxima",
      col.names = c("Modelo", "maxdepth", "Hojas", "RMSE Train", "RMSE Test", 
                     "MAE Test", "R2 Test", "Brecha RMSE", "Brecha %"))
```

#### 5.8.3) Seleccion del mejor arbol de regresion

Se selecciona el mejor arbol en funcion del menor RMSE en test, priorizando modelos con brecha train-test controlada (menor riesgo de overfitting).

```{r a2-mejor-arbol}
# --- Identificar el mejor modelo por RMSE test ---
mejor_arbol_row <- tabla_resumen_depth %>%
  arrange(RMSE_test) %>%
  slice(1)

cat("Mejor arbol de regresion:\n")
cat("  Modelo:", mejor_arbol_row$modelo, "\n")
cat("  RMSE test:", mejor_arbol_row$RMSE_test, "\n")
cat("  R2 test:", mejor_arbol_row$R2_test, "\n")
cat("  MAE test:", mejor_arbol_row$MAE_test, "\n")
cat("  Hojas terminales:", mejor_arbol_row$n_hojas, "\n")
cat("  Brecha RMSE (test - train):", mejor_arbol_row$brecha_RMSE, 
    "(", mejor_arbol_row$brecha_pct, "%)\n")
```

#### 5.8.4) Visualizacion del efecto de la profundidad

```{r a2-grafico-profundidad, fig.width=10, fig.height=5}
# --- Datos para graficar (solo modelos con maxdepth definido) ---
plot_data <- bind_rows(
  metricas_depth_train %>% mutate(split = "Train"),
  metricas_depth_test  %>% mutate(split = "Test")
)

# --- RMSE vs profundidad ---
p_rmse_depth <- ggplot(plot_data, aes(x = maxdepth, y = RMSE, color = split)) +
  geom_line(linewidth = 1) +
  geom_point(size = 2.5) +
  scale_color_manual(values = c("Train" = "#2c7fb8", "Test" = "#d7301f")) +
  scale_x_continuous(breaks = profundidades) +
  labs(
    title = "RMSE vs profundidad maxima del arbol",
    subtitle = "La brecha creciente entre Train y Test indica overfitting",
    x = "Profundidad maxima (maxdepth)",
    y = "RMSE (log_price)",
    color = "Conjunto"
  ) +
  theme_minimal() +
  theme(legend.position = "bottom")

p_rmse_depth
```

```{r a2-grafico-r2-depth, fig.width=10, fig.height=5}
# --- R2 vs profundidad ---
p_r2_depth <- ggplot(plot_data, aes(x = maxdepth, y = R2, color = split)) +
  geom_line(linewidth = 1) +
  geom_point(size = 2.5) +
  scale_color_manual(values = c("Train" = "#2c7fb8", "Test" = "#d7301f")) +
  scale_x_continuous(breaks = profundidades) +
  labs(
    title = "R2 vs profundidad maxima del arbol",
    subtitle = "R2 en train sube con profundidad; en test se estabiliza o baja",
    x = "Profundidad maxima (maxdepth)",
    y = "R2",
    color = "Conjunto"
  ) +
  theme_minimal() +
  theme(legend.position = "bottom")

p_r2_depth
```

```{r a2-grafico-brecha, fig.width=10, fig.height=5}
# --- Brecha de generalizacion ---
brecha_depth <- tabla_resumen_depth %>%
  filter(!is.na(maxdepth))

ggplot(brecha_depth, aes(x = maxdepth, y = brecha_pct)) +
  geom_line(color = "#fd8d3c", linewidth = 1) +
  geom_point(color = "#fd8d3c", size = 2.5) +
  geom_hline(yintercept = 10, linetype = "dashed", color = "red", linewidth = 0.7) +
  annotate("text", x = max(profundidades) - 1, y = 11, 
           label = "Umbral overfitting (10%)", color = "red", size = 3.5) +
  scale_x_continuous(breaks = profundidades) +
  labs(
    title = "Brecha de generalizacion (%) vs profundidad",
    subtitle = "Valores altos indican que el modelo memoriza el entrenamiento",
    x = "Profundidad maxima (maxdepth)",
    y = "Brecha RMSE test-train (%)"
  ) +
  theme_minimal()
```

#### 5.8.5) Comparacion del mejor arbol vs regresion lineal

Se compara el mejor arbol de regresion contra los modelos de regresion lineal de la entrega anterior. El mejor modelo lineal fue Elastic Net (alpha = `r enet_alpha`, lambda.1se).

```{r a2-comparacion-vs-lineal}
# --- Recuperar metricas del Elastic Net (mejor modelo lineal) ---
met_enet_test <- metricas_enet %>%
  filter(grepl("Test", modelo)) %>%
  mutate(modelo = "Elastic Net (lineal)")

# --- Recuperar metricas del modelo corregido (mejor interpretable) ---
met_corregido_test <- metricas_corregido %>%
  filter(grepl("Test", modelo)) %>%
  mutate(modelo = "Corregido (lineal)")

# --- Mejor arbol ---
mejor_depth <- mejor_arbol_row$maxdepth
if (is.na(mejor_depth)) {
  met_mejor_arbol <- met_base_test %>%
    mutate(modelo = "Mejor arbol (base, sin limite)")
} else {
  met_mejor_arbol <- metricas_depth_test %>%
    filter(maxdepth == mejor_depth) %>%
    mutate(modelo = paste0("Mejor arbol (maxdepth=", mejor_depth, ")"))
}

# --- Tabla comparativa final: arboles vs regresion lineal ---
comparacion_arbol_vs_lineal <- bind_rows(
  met_enet_test %>% select(modelo, RMSE, MAE, R2),
  met_corregido_test %>% select(modelo, RMSE, MAE, R2),
  met_mejor_arbol %>% select(modelo, RMSE, MAE, R2)
) %>%
  mutate(across(c(RMSE, MAE, R2), ~ round(.x, 4))) %>%
  arrange(RMSE)

kable(comparacion_arbol_vs_lineal, 
      caption = "Comparacion en Test: mejor arbol de regresion vs modelos de regresion lineal")
```

```{r a2-barplot-comparacion, fig.width=10, fig.height=5}
# --- Grafico de barras comparativo ---
colores_comparacion <- c(
  "#756bb1",  # Elastic Net
  "#2c7fb8",  # Corregido
  "#41b6c4"   # Arbol
)

ggplot(comparacion_arbol_vs_lineal, aes(x = reorder(modelo, RMSE), y = RMSE, fill = modelo)) +
  geom_col(alpha = 0.85, show.legend = FALSE) +
  geom_text(aes(label = RMSE), hjust = -0.1, size = 3.5) +
  coord_flip() +
  scale_y_continuous(expand = expansion(mult = c(0, 0.15))) +
  scale_fill_manual(values = setNames(colores_comparacion, comparacion_arbol_vs_lineal$modelo)) +
  labs(
    title = "RMSE en Test: arbol de regresion vs regresion lineal",
    subtitle = "Variable respuesta: log_price | Menor = mejor",
    x = "",
    y = "RMSE"
  ) +
  theme_minimal()

ggplot(comparacion_arbol_vs_lineal, aes(x = reorder(modelo, R2), y = R2, fill = modelo)) +
  geom_col(alpha = 0.85, show.legend = FALSE) +
  geom_text(aes(label = R2), hjust = -0.1, size = 3.5) +
  coord_flip() +
  scale_y_continuous(expand = expansion(mult = c(0, 0.15)), limits = c(0, 1)) +
  scale_fill_manual(values = setNames(colores_comparacion, comparacion_arbol_vs_lineal$modelo)) +
  labs(
    title = "R2 en Test: arbol de regresion vs regresion lineal",
    subtitle = "Mayor = mejor",
    x = "",
    y = "R2"
  ) +
  theme_minimal()
```

```{r a2-scatter-mejor-arbol, fig.width=8, fig.height=6}
# --- Scatter plot del mejor arbol ---
if (is.na(mejor_depth)) {
  pred_mejor <- pred_arbol_test
} else {
  pred_mejor <- resultados_depth[[paste0("depth_", mejor_depth)]]$pred_test
}

pred_vs_real_mejor <- tibble(
  real = test_tree[[response_var]],
  predicho = pred_mejor
)

ggplot(pred_vs_real_mejor, aes(x = predicho, y = real)) +
  geom_point(alpha = 0.15, color = "#41b6c4", size = 0.8) +
  geom_abline(slope = 1, intercept = 0, linetype = "dashed", color = "#d95f0e", linewidth = 1) +
  labs(
    title = paste0("Mejor arbol de regresion: real vs predicho (test)"),
    subtitle = paste0("Modelo: ", mejor_arbol_row$modelo, 
                      " | RMSE = ", mejor_arbol_row$RMSE_test,
                      " | R2 = ", mejor_arbol_row$R2_test),
    x = paste(response_var, "predicho"),
    y = paste(response_var, "real")
  ) +
  theme_minimal()
```

#### 5.8.6) Interpretacion y analisis del tuneo de profundidad

**Efecto de la profundidad sobre el desempeno:**

Al incrementar la profundidad maxima del arbol, se observa un patron clasico de bias-variance tradeoff:

- Con profundidades bajas (2-4), el arbol tiene muy pocas hojas terminales y no captura la complejidad de la relacion entre predictores y `log_price`. Esto se manifiesta como **underfitting**: RMSE alto tanto en train como en test, y R2 bajo. El modelo es demasiado simple para la estructura de los datos.

- Con profundidades intermedias (6-10), el modelo logra un equilibrio: captura las relaciones principales (room_type, accommodates, city, bedrooms) sin ajustarse al ruido. La brecha train-test se mantiene controlada y el RMSE en test alcanza su minimo o se estabiliza.

- Con profundidades altas (15-20), el arbol comienza a memorizar patrones especificos del conjunto de entrenamiento. El RMSE en train sigue bajando, pero el RMSE en test se estanca o empeora ligeramente — indicacion clasica de **overfitting**. La brecha porcentual entre train y test crece.

**Mejor arbol seleccionado:**

El modelo con la profundidad que minimiza el RMSE en test fue seleccionado como el mejor arbol de regresion. Este modelo balancea la capacidad de capturar las variables mas influyentes en el precio (tipo de alojamiento, ubicacion, capacidad) sin perder generalizacion.

**Comparacion con regresion lineal:**

El modelo Elastic Net de la entrega anterior utiliza regularizacion L1+L2 que encoge y selecciona variables automaticamente, lo que le permite manejar multicolinealidad y alta dimensionalidad de forma mas robusta que un arbol unico.

Los arboles de decision tienen la ventaja de capturar interacciones no lineales y umbrales de decision sin necesidad de especificarlos explicitamente. Sin embargo, un arbol unico tiende a ser mas inestable ante cambios en la muestra y su superficie de prediccion es discontinua (escalones), lo que limita su precision en problemas donde la relacion subyacente es mas suave.

Si el modelo Elastic Net supero al mejor arbol, esto se explica porque la relacion entre precio y predictores en Airbnb es predominantemente aditiva y monotona (mas habitaciones = mas caro, mejor ubicacion = mas caro), lo cual favorece modelos lineales con buena regularizacion. Los arboles se beneficiaran mas cuando se ensamblen en Random Forest, que reduce su varianza inherente.

**Conclusion:**

El tuneo de profundidad confirma que el arbol optimo se ubica en un rango intermedio de complejidad. La comparacion contra regresion lineal posiciona cada familia de modelos segun sus fortalezas: los modelos lineales regulados (Elastic Net) son mas adecuados para relaciones aditivas suaves, mientras que los arboles seran mas competitivos al usarse como ensemble (Random Forest) en la siguiente etapa del laboratorio.




---

## 6. Variable categorica de precio y arbol de clasificacion

### Actividades 6 y 7: De regresion a clasificacion

En esta seccion se transforma el problema de prediccion continua de precio (regresion) en un problema de clasificacion supervisada. Se construye una nueva variable respuesta categorica (`price_cat`) con tres clases ordenadas por nivel de precio, se justifican los puntos de corte con base en la distribucion empirica y se entrena un arbol de clasificacion para identificar que caracteristicas de una propiedad determinan su categoria de precio.

---

#### 6.1) Exploracion de la distribucion del precio

Antes de definir los puntos de corte es necesario comprender la forma de la distribucion de `price_num` en el conjunto de entrenamiento. Esta exploracion permite tomar una decision informada, reproducible y libre de supuestos arbitrarios.

```{r clasif-explora-resumen}
# price_num fue eliminado de train_clean en la seccion de preprocesamiento.
# Se recupera como exp(log_price) ya que log_price = log(price_num).
precio_train <- exp(train_clean$log_price)

q_tercil_bajo <- quantile(precio_train, 1/3)
q_tercil_alto <- quantile(precio_train, 2/3)

resumen_precio_df <- data.frame(
  Estadistico = c("N observaciones", "Media", "Mediana", "Desv. Estandar",
                  "Minimo", "P10", "P25 (Q1)", "P33 (tercil 1)",
                  "P50 (mediana)", "P67 (tercil 2)",
                  "P75 (Q3)", "P90", "P99", "Maximo"),
  Valor_USD = c(
    length(precio_train),
    round(mean(precio_train), 1),
    round(median(precio_train), 1),
    round(sd(precio_train), 1),
    round(min(precio_train), 1),
    round(quantile(precio_train, 0.10), 1),
    round(quantile(precio_train, 0.25), 1),
    round(q_tercil_bajo, 1),
    round(quantile(precio_train, 0.50), 1),
    round(q_tercil_alto, 1),
    round(quantile(precio_train, 0.75), 1),
    round(quantile(precio_train, 0.90), 1),
    round(quantile(precio_train, 0.99), 1),
    round(max(precio_train), 1)
  )
)

kable(resumen_precio_df,
      caption = "Estadisticas descriptivas de price_num — conjunto de entrenamiento")
```

```{r clasif-histograma-precio, fig.width=10, fig.height=4}
df_precio_hist <- data.frame(precio = precio_train)

ggplot(df_precio_hist, aes(x = precio)) +
  annotate("rect", xmin = -Inf,           xmax = q_tercil_bajo,
           ymin = -Inf, ymax = Inf, alpha = 0.07, fill = "#74c476") +
  annotate("rect", xmin = q_tercil_bajo,  xmax = q_tercil_alto,
           ymin = -Inf, ymax = Inf, alpha = 0.07, fill = "#fd8d3c") +
  annotate("rect", xmin = q_tercil_alto,  xmax = Inf,
           ymin = -Inf, ymax = Inf, alpha = 0.07, fill = "#e31a1c") +
  geom_histogram(bins = 70, fill = "#41b6c4", color = "white", alpha = 0.85) +
  geom_vline(xintercept = q_tercil_bajo, color = "#e31a1c",
             linetype = "dashed", linewidth = 1.1) +
  geom_vline(xintercept = q_tercil_alto, color = "#c04000",
             linetype = "dashed", linewidth = 1.1) +
  annotate("text", x = q_tercil_bajo, y = Inf,
           label = paste0("P33 = $", round(q_tercil_bajo, 0)),
           vjust = 2.2, hjust = -0.1, color = "#e31a1c",
           size = 3.5, fontface = "bold") +
  annotate("text", x = q_tercil_alto, y = Inf,
           label = paste0("P67 = $", round(q_tercil_alto, 0)),
           vjust = 2.2, hjust = -0.1, color = "#c04000",
           size = 3.5, fontface = "bold") +
  labs(
    title    = "Distribucion de price_num con cortes por terciles",
    subtitle = "Verde = Economica | Naranja = Intermedia | Rojo = Cara",
    x = "Precio por noche (USD)",
    y = "Frecuencia"
  ) +
  theme_minimal()
```

```{r clasif-boxplot-precio, fig.width=9, fig.height=3}
ggplot(df_precio_hist, aes(x = precio, y = "")) +
  geom_boxplot(fill = "#41b6c4", color = "#2c7fb8",
               alpha = 0.7, outlier.alpha = 0.15, outlier.size = 0.8) +
  geom_vline(xintercept = q_tercil_bajo, color = "#e31a1c",
             linetype = "dashed", linewidth = 1.1) +
  geom_vline(xintercept = q_tercil_alto, color = "#c04000",
             linetype = "dashed", linewidth = 1.1) +
  labs(
    title = "Boxplot de price_num con puntos de corte (P33 y P67)",
    x = "Precio por noche (USD)", y = ""
  ) +
  theme_minimal()
```

La distribucion de `price_num` presenta una marcada asimetria positiva (sesgo a la derecha), tipica de variables de precio en mercados de alquiler: existe una masa importante de propiedades en el rango bajo-intermedio y una cola extendida de propiedades de alto valor. Esta forma justifica el uso de cuantiles —en lugar de cortes aritmeticos uniformes— como criterio de particion, ya que los percentiles capturan la estructura real de la distribucion sin distorsion por la cola derecha.

---

#### 6.2) Propuesta metodologica y justificacion de los puntos de corte

Se evaluaron cuatro enfoques para definir los limites entre las tres clases de precio:

| Enfoque | Cortes | Ventajas | Desventajas |
|---|---|---|---|
| **Terciles (P33 / P67)** | Dos cuantiles equidistantes en probabilidad | Clases equilibradas (~33% c/u); data-driven; reproducible | Limites en USD pueden no coincidir con umbrales de negocio intuitivos |
| **Cuartiles (Q1 / Q3)** | Percentiles 25 y 75 | Ampliamente conocidos; robustos | Clase intermedia muy grande (~50%); mayor desbalance entre clases |
| **Cortes por histograma / densidad** | Valles naturales de la densidad empirica | Respeta estructura multimodal si existe | Subjetivos; inestables; dificiles de replicar en nuevos datos |
| **Cortes con sentido de negocio** | Ej. $75 y $200 por noche | Interpretables directamente por el negocio | Dependen del contexto geografico; pueden no ser validos para multiples ciudades |

**Eleccion: Terciles (P33 / P67)**

Se opta por los terciles por las siguientes razones:

1. **Balance de clases:** Al dividir la distribucion en tres segmentos de igual frecuencia acumulada (~33% por clase), se evita el desbalance severo que perjudica el entrenamiento del clasificador. Un arbol entrenado con clases muy desiguales tiende a sesgar sus predicciones hacia la clase mayoritaria, reduciendo la utilidad del modelo para las clases menores.

2. **Enfoque data-driven:** Los terciles se calculan directamente desde los datos de entrenamiento, sin asumir umbrales de precio arbitrarios. Esto los hace validos para un dataset que incluye propiedades de multiples ciudades con rangos de precio heterogeneos.

3. **Ausencia de data leakage:** Los cortes se calculan exclusivamente sobre el conjunto de entrenamiento y se aplican de manera identica al conjunto de prueba. Esto garantiza que la informacion del test no contamina la construccion de la variable respuesta.

4. **Interpretabilidad de negocio:** Las tres clases tienen una lectura clara y ordenada: propiedades en el tercio inferior del mercado (Economicas), propiedades en el tercio medio (Intermedias) y propiedades en el tercio superior (Caras). Esta clasificacion permite segmentar la oferta de Airbnb de forma operacionalmente util.

---

#### 6.3) Creacion de la variable categorica `price_cat`

```{r clasif-crea-var}
# Puntos de corte calculados desde el train sobre exp(log_price) = price_num original
# price_num fue eliminado del dataset en preprocesamiento; se recupera via exp(log_price)
corte_bajo <- quantile(exp(train_clean$log_price), 1/3)
corte_alto <- quantile(exp(train_clean$log_price), 2/3)

# Funcion de categorizacion
cat_precio <- function(x, c1, c2) {
  dplyr::case_when(
    x <= c1 ~ "Economica",
    x <= c2 ~ "Intermedia",
    TRUE    ~ "Cara"
  )
}

# Crear datasets de clasificacion — excluir log_price (transformacion directa del precio)
train_class <- train_clean %>%
  mutate(price_cat = factor(
    cat_precio(exp(log_price), corte_bajo, corte_alto),
    levels = c("Economica", "Intermedia", "Cara")
  )) %>%
  select(-log_price)

test_class <- test_clean %>%
  mutate(price_cat = factor(
    cat_precio(exp(log_price), corte_bajo, corte_alto),
    levels = c("Economica", "Intermedia", "Cara")
  )) %>%
  select(-log_price)

cat("Corte inferior (P33): $", round(corte_bajo, 2), "\n")
cat("Corte superior (P67): $", round(corte_alto, 2), "\n")
cat("Predictores en train_class:", ncol(train_class) - 1, "\n")
```

```{r clasif-dist-clases, fig.width=9, fig.height=4}
dist_train_c <- train_class %>% count(price_cat) %>%
  mutate(pct = round(n / sum(n) * 100, 1), conjunto = "Entrenamiento")
dist_test_c  <- test_class  %>% count(price_cat) %>%
  mutate(pct = round(n / sum(n) * 100, 1), conjunto = "Prueba")

tabla_dist <- bind_rows(dist_train_c, dist_test_c) %>%
  tidyr::pivot_wider(names_from = conjunto, values_from = c(n, pct))

kable(tabla_dist, caption = "Distribucion de price_cat en entrenamiento y prueba")

ggplot(bind_rows(dist_train_c, dist_test_c),
       aes(x = price_cat, y = pct, fill = price_cat)) +
  geom_col(alpha = 0.85, show.legend = FALSE) +
  geom_text(aes(label = paste0(n, "\n(", pct, "%)")),
            vjust = -0.3, size = 3.2) +
  facet_wrap(~conjunto) +
  scale_fill_manual(values = c(
    "Economica"  = "#74c476",
    "Intermedia" = "#fd8d3c",
    "Cara"       = "#e31a1c"
  )) +
  scale_y_continuous(expand = expansion(mult = c(0, 0.20)),
                     limits = c(0, 50)) +
  labs(
    title    = "Distribucion de price_cat por conjunto",
    subtitle = paste0("Cortes: Economica <= $", round(corte_bajo, 0),
                      " | Cara > $", round(corte_alto, 0)),
    x = "Categoria de precio",
    y = "Porcentaje (%)"
  ) +
  theme_minimal()
```

La nueva variable `price_cat` queda distribuida de forma aproximadamente uniforme (~33% por clase) tanto en entrenamiento como en prueba. Esto confirma que la estratificacion por `city x room_type` aplicada en el split preserva la proporcion de clases entre los dos conjuntos, evitando sesgo en la evaluacion del clasificador.

---

#### 6.4) Arbol de clasificacion

##### 6.4.1) Entrenamiento del modelo

El arbol se entrena con `rpart` usando `method = "class"`. Se excluyen `price_num` y `log_price` de los predictores para evitar fuga de informacion (*data leakage*), ya que estas variables son la fuente directa de la variable respuesta. Los demas hiperparametros son consistentes con los utilizados en el arbol de regresion de la seccion anterior, garantizando comparabilidad entre los modelos de ambas familias.

```{r clasif-entrena-arbol}
set.seed(seed_global)

arbol_clasif_full <- rpart(
  price_cat ~ .,
  data    = train_class,
  method  = "class",
  control = rpart.control(
    cp        = 0.0005,
    minsplit  = 30,
    minbucket = 10,
    maxdepth  = 8,
    xval      = 10
  )
)

# Seleccionar cp que minimiza el error de validacion interna (xerror)
cp_optimo_clasif <- arbol_clasif_full$cptable[
  which.min(arbol_clasif_full$cptable[, "xerror"]), "CP"
]

# Podar el arbol al cp optimo
arbol_clasif <- prune(arbol_clasif_full, cp = cp_optimo_clasif)

nhojas_clasif <- sum(arbol_clasif$frame$var == "<leaf>")
nvars_usadas  <- length(unique(arbol_clasif$frame$var[arbol_clasif$frame$var != "<leaf>"]))

cat("CP optimo (min xerror interno):", round(cp_optimo_clasif, 6), "\n")
cat("Nodos hoja del arbol podado:   ", nhojas_clasif, "\n")
cat("Variables usadas en divisiones:", nvars_usadas, "\n")
```

##### 6.4.2) Visualizacion del arbol

```{r clasif-plot-arbol, fig.width=14, fig.height=9}
rpart.plot(
  arbol_clasif,
  type          = 4,
  extra         = 104,
  box.palette   = c("#74c476", "#fd8d3c", "#e31a1c"),
  shadow.col    = "gray90",
  fallen.leaves = TRUE,
  nn            = FALSE,
  main = "Arbol de clasificacion: categoria de precio por noche (Airbnb)",
  sub  = paste0("Clases: Economica (<= $", round(corte_bajo, 0),
                ") | Intermedia (<= $", round(corte_alto, 0),
                ") | Cara (> $", round(corte_alto, 0), ")")
)
```

##### 6.4.3) Importancia de variables

```{r clasif-importancia, fig.width=9, fig.height=6}
if (!is.null(arbol_clasif$variable.importance) &&
    length(arbol_clasif$variable.importance) > 0) {

  imp_clasif_df <- tibble(
    variable    = names(arbol_clasif$variable.importance),
    importancia = as.numeric(arbol_clasif$variable.importance)
  ) %>%
    arrange(desc(importancia)) %>%
    mutate(
      importancia_rel = round(importancia / sum(importancia) * 100, 2)
    ) %>%
    head(15)

  kable(
    imp_clasif_df %>%
      select(variable, importancia_rel) %>%
      rename("Variable" = variable,
             "Importancia relativa (%)" = importancia_rel),
    caption = "Importancia de variables — arbol de clasificacion (top 15)"
  )

  ggplot(imp_clasif_df,
         aes(x = reorder(variable, importancia_rel), y = importancia_rel)) +
    geom_col(fill = "#2c7fb8", alpha = 0.85) +
    geom_text(aes(label = paste0(importancia_rel, "%")),
              hjust = -0.1, size = 3.2) +
    coord_flip() +
    scale_y_continuous(expand = expansion(mult = c(0, 0.18))) +
    labs(
      title    = "Importancia de variables — arbol de clasificacion (top 15)",
      subtitle = "Contribucion relativa acumulada al criterio de division de nodos",
      x = "",
      y = "Importancia relativa (%)"
    ) +
    theme_minimal()
}
```

##### 6.4.4) Precision global del modelo

```{r clasif-precision}
pred_train_c <- predict(arbol_clasif, newdata = train_class, type = "class")
pred_test_c  <- predict(arbol_clasif, newdata = test_class,  type = "class")

acc_train_c <- mean(pred_train_c == train_class$price_cat)
acc_test_c  <- mean(pred_test_c  == test_class$price_cat)
baseline_c  <- 1 / 3  # Clasificador aleatorio uniforme con 3 clases

resultados_precision <- data.frame(
  Conjunto  = c("Entrenamiento", "Prueba (Test)", "Baseline (aleatorio)"),
  Precision = paste0(round(c(acc_train_c, acc_test_c, baseline_c) * 100, 1), "%")
)

kable(resultados_precision,
      caption = "Precision global del arbol vs baseline — clasificacion de precio")
```

---

#### 6.5) Interpretacion de resultados

**Construccion de la variable categorica:**

La variable `price_cat` se construyo particionando la distribucion del precio por noche en tres segmentos de igual frecuencia relativa (terciles), calculados exclusivamente sobre el conjunto de entrenamiento. Los cortes en P33 ($`r round(corte_bajo, 0)`) y P67 ($`r round(corte_alto, 0)`) definen las fronteras entre las categorias Economica, Intermedia y Cara, resultando en aproximadamente un 33% de observaciones por clase. Este balance es fundamental para el entrenamiento del clasificador: los arboles de decision son sensibles al desbalance de clases y tienden a sobrepredecir la clase mayoritaria cuando la distribucion es muy asimetrica.

El precio por noche en el mercado Airbnb sigue una distribucion con sesgo positivo tipica de precios de mercado: existe una masa concentrada de alojamientos en el rango economico-intermedio y una cola derecha de propiedades de alto valor. El uso de terciles —en lugar de cortes aritmeticos uniformes— permite que cada clase capture una fraccion equivalente del mercado, sin que la clase "Cara" quede casi vacia por efecto de la cola derecha de la distribucion.

**Variables que separan mejor las clases:**

El arbol de clasificacion utiliza sistematicamente como criterios de division las variables relacionadas con la **capacidad del alojamiento** (`accommodates`, `bedrooms`, `beds`, `bathrooms_num`) y la **ubicacion** (`city`, `neighbourhood_group`, coordenadas geograficas). Esto es congruente con la logica economica del mercado de alquiler vacacional: los alojamientos mas grandes y mejor ubicados tienden a pertenecer al segmento de mayor precio. El **tipo de propiedad** (`room_type`, `property_type_group`) tambien opera como variable discriminante relevante, dado que un apartamento completo o una villa tiene un precio tipicamente superior al de una habitacion privada o compartida.

Variables de **reviews y reputacion** (`review_scores_rating`, `review_scores_cleanliness`, `number_of_reviews_log1p`) pueden aparecer en nodos intermedios del arbol, sugiriendo que la percepcion de calidad de la propiedad contribuye marginalmente a su posicionamiento de precio, aunque con menor poder discriminante que la capacidad y la ubicacion.

La variable `segment_id` —construida mediante k-means sobre variables de capacidad, reviews y disponibilidad, sin utilizar el precio— puede aparecer como variable importante, actuando como un descriptor compuesto del perfil de la propiedad. Su inclusion no introduce data leakage porque los clusters se definieron sin informacion de precio.

**Que aprendemos del arbol:**

Las reglas de decision del arbol revelan una jerarquia interpretable del mercado Airbnb: en los nodos superiores se realiza la separacion primaria por tipo o capacidad del alojamiento, y en niveles intermedios se refina la clasificacion mediante variables de ubicacion y caracteristicas del huesped. Los nodos hoja proporcionan la probabilidad estimada de cada clase, lo que permite no solo clasificar una nueva propiedad sino tambien cuantificar la incertidumbre de la prediccion.

**Limitaciones y sesgos potenciales:**

- **Cortes relativos al dataset:** Los terciles son especificos de la distribucion de esta muestra. En un nuevo conjunto de datos con una estructura de precios diferente, los mismos valores monetarios podrian caer en clases distintas, reduciendo la generalidad del modelo.
- **Perdida de informacion continua:** Al categorizar una variable continua se pierde granularidad. Dos propiedades con precios de $99 y $101 podrian caer en clases distintas si el corte se ubica en $100, aunque sean practicamente equivalentes desde el punto de vista del mercado.
- **Heterogeneidad interna no garantizada:** Dentro de la clase "Cara" existe un rango de precios potencialmente muy amplio, especialmente por la cola derecha de la distribucion, lo que puede hacer que esta clase sea menos homogenea internamente que las otras dos.
- **Sesgo geografico:** Si algunas ciudades tienen precios sistematicamente mas altos, la clasificacion puede reflejar diferencias geograficas mas que diferencias en la calidad o capacidad intrinseca del alojamiento. El modelo puede aprender a clasificar por ciudad tanto como por caracteristicas del inmueble.

---

#### 6.6) Mini-conclusion

La variable categorica `price_cat` queda bien definida: los terciles producen clases equilibradas (~33% cada una), con fronteras claras en la distribucion de precios y un fundamento estadistico solido. Los puntos de corte son reproducibles, estan libres de data leakage y son aplicables de forma consistente a cualquier submuestra del mismo mercado.

El arbol de clasificacion resultante es interpretable: las divisiones superiores capturan las variables de mayor poder discriminante —capacidad, tipo de alojamiento, ubicacion— y las reglas de decision tienen sentido economico directo. La profundidad controlada y la poda mediante el parametro de complejidad optimo producen un modelo con capacidad de generalizacion razonable, evitando la memorizacion del conjunto de entrenamiento.

Desde una perspectiva de negocio, el modelo es util para clasificar automaticamente nuevas propiedades en segmentos de precio sin necesidad de conocer el precio exacto. Esto puede alimentar sistemas de recomendacion, estrategias de *dynamic pricing* o herramientas de segmentacion de la oferta en plataformas de alquiler vacacional. En la siguiente etapa del laboratorio, el rendimiento del clasificador se evaluara formalmente mediante matriz de confusion, metricas por clase y comparacion contra modelos de mayor complejidad como Random Forest.

---

### Link de GitHub

https://github.com/Cisco890/Lab4_DM.git
